【裁判字號】    98,上訴,865
【裁判日期】    981210
【裁判案由】    違反懲治走私條例
【裁判全文】
臺灣高等法院臺南分院刑事判決         98年度上訴字第865號
上  訴  人  臺灣臺南地方法院檢察署檢察官
被      告  丙○○
            乙○○
            甲○○
上列上訴人因被告等違反懲治走私條例案件，不服臺灣臺南地方
法院97年度訴字第2058號中華民國98年6月30日第一審判決（起
訴案號：臺灣臺南地方法院檢察署97年度偵字第219號），提起
上訴，本院判決如下：
    主  文
上訴駁回。
    理  由
壹、程序部分（證據能力之認定）：
    按被告以外之人於審判外之陳述，雖不符刑事訴訟法第159
    條之1至之4等4條之規定，而經當事人於審判程序同意作為
    證據，法院審酌該言詞陳述或書面陳述作成時之情況，認為
    適當者，亦得為證據，刑事訴訟法第159條之5第1項定有明
    文。查本案檢察官起訴認被告涉犯上開罪嫌所憑之證據除被
    告等人本身之筆錄不屬於被告以外之人於審判外之陳述外，
    餘均經被告等人均表示對該等證據之證據能力不爭執，同意
    使用作為認定事實之依據；本院復審酌該文書、陳述作成時
    ，並無人情施壓或干擾之情形，以之作為證據亦屬適當，是
    該等文書、陳述均具有證據能力，合先敘明。
貳、實體部分：
一、公訴意旨略以：曾國生為高雄市小港籍漁船「富春盛號」船
    長（曾國生因本案所為之私運管制物品進口逾公告數額犯行
    ，業經原審判決有罪確定，現於臺灣澎湖監獄執行中），被
    告丙○○、乙○○、甲○○三人均為「富春盛號」船員。曾
    國生於民國96年12月7日接獲姓名年籍不詳綽號「阿財」之
    成年男子電話，邀約其帶船至外海私運高接梨穗進口，並言
    明給予曾國生新臺幣（下同）5萬元、船員每人2萬元之酬勞
    。曾國生乃應允之，旋即糾集被告丙○○、乙○○、甲○○
    三人，共同於96年12月8日上午駕駛「富春盛號」漁船，自
    台南市安平漁港申報出海，於翌（9）日21時許，在東經119
    度30分、北緯22度49分之澎湖外海，自不知名之商船接駁42
    2箱（每箱640支，合計270,080支）總重量計達6,330公斤已
    逾行政院公告管制進口物品數額之高接梨穗，置入「富春盛
    號」漁船密窩，旋即於翌日（10日）回航，並於同日16時許
    ，私運上開管制物品進入臺南市安平漁港，停泊在遠洋魚市
    場右前方碼頭。迨至同日23時30分許，曾國生見夜已深沈，
    即以電話另行招來同案被告林金本（業經原審判決確定）協
    同與「阿財」找來之不詳姓名運送人員數名，共同將「富春
    盛號」漁船內之高接梨穗搬運至接駁膠筏上。因「富春盛號
    」漁船進入安平漁港時，經行政院海巡署南部地區巡防局第
    五二岸巡大隊（下稱海巡署）安平漁檢所人員實施安檢時發
    現並無漁貨，認有可疑而予以監控，嗣於曾國生、林金本等
    人正在搬運之際，旋即上前予以查獲，並當場查扣上開已逾
    行政院公告管制進口物品數額之高接梨穗等情節，因認被告
    丙○○、乙○○、甲○○3人與同案被告曾國生共犯懲治走
    私條例案第2條第1項之私運管制物品進口逾公告數額罪嫌云
    云。
二、按犯罪事實應依證據認定之，無證據不得認定犯罪事實；不
    能證明被告犯罪者，應諭知無罪之判決，刑事訴訟法第154
    條第2項、第301條第1項分別定有明文。次按認定不利於被
    告之事實，須依積極證據，苟積極證據不足為不利於被告事
    實之認定時，即應為有利於被告之認定；再事實之認定應憑
    證據，如未能發現相當證據，或證據不足以證明，自不能以
    推測或擬制之方法，以為裁判基礎；另認定犯罪事實所憑之
    證據，雖不以直接證據為限，間接證據亦包括在內，然無論
    直接或間接證據，其為訴訟上之證明，須於通常一般之人均
    不致於有所懷疑，而得確信其為真實之程度者，始得據之為
    有罪之認定，倘其證明尚未達到此一程度，而有合理性懷疑
    之存在時，即無從為有罪之認定（最高法院30年上字第816
    號、30年上字第1831號、40年臺上字第86號及76年臺上字第
    4986號判例意旨參照）。又刑事訴訟法第161條已於91年2月
    8日修正公佈，其第1項規定：檢察官就被告犯罪事實，應負
    舉證責任，並指出證明之方法。因此，檢察官對於起訴之犯
    罪事實，應負提出證據及說服之實質舉證責任，倘其所提出
    之證據，不足為被告有罪之積極證明，或其指出證明之方法
    ，無從說服法院以形成被告有罪之心證，基於無罪推定之原
    則，自應為被告無罪判決之諭知（最高法院92年臺上字第12
    8號判例意旨參照）。
三、公訴人認被告丙○○、乙○○、甲○○等3人涉犯上開違反
    懲治走私條例案第2條第1項之罪，無非係以同案被告曾國生
    、林金本於警詢及偵查中之供述。並有扣案之高接梨穗422
    箱及搜索扣押筆錄、扣押物品目錄表、漁船進出港檢查表、
    船員姓名表、高雄市政府漁業執照、中華民國船舶檢查證書
    及曾國生、丙○○、甲○○、乙○○船員證各1份，暨現場
    照片7張、行政院農業委員會動植物防疫檢驗局高雄分局鑑
    定結果2份等資料為其論據，且被告3人應明知同案被告曾國
    生走私之情但卻不予舉發，難謂其等毫無走私犯行之主觀犯
    意及行為分擔。訊據被告3人固坦承受僱曾國生出海捕魚，
    還有捕螃蟹等情，惟均堅決否認有何私運管制物品進口犯行
    ，並均辯稱：其等係與曾國生共同出海至澎湖七美附近海域
    作業捕撈螃蟹，出海前，曾國生未告知此次出海要載運私貨
    ，曾國生帶船至外海私運高接梨穗進口時，有說船員每人給
    2萬元之酬勞，但當時其等都沒有答應他，都沒有搬運，他
    們搬運貨品時，其等在睡覺。返回安平漁港，膠筏前來接駁
    時，伊等亦未參與搬運扣案私貨，其等留在船上，是因為我
    們隔天早上還要去收回蟹籠等語。
四、經查：
  (一)同案被告曾國生固曾於檢察官96月12月11日第1次偵查時供
    稱：被告丙○○、乙○○、甲○○3人在安平港卸貨時，也
    有幫忙搬運走私貨物等語（見偵查卷第16頁）。然其嗣於檢
    察官96月2月26日第2次偵訊時旋即改稱：「（問：你在第1
    次偵訊時對檢察官說甲○○、丙○○是我的船員，他們有幫
    忙搬？）船進來我有請他們幫，他們要搬但還沒有搬，警察
    就進來了」等語（見偵查卷第39頁）；且其後於原審審理時
    以證人身份接受視訊交互詰問結果，復據其具結證述伊等返
    回安平港後，「阿財」找來之人員前來接運走私物品時，伊
    有請丙○○、乙○○、甲○○3人幫忙搬卸，但他們說不願
    意賺這種錢，被告3人沒有幫忙搬私貨等意旨（見原審卷第
    169頁）。足見同案被告曾國生對於被告3人返港後有無共同
    參與搬卸交接走私物品之情節，前後陳述顯然不一致，是其
    於96月12月11日偵訊陳稱被告3人有協助搬運走私貨物一情
    ，是否為真，尚非無疑，倘無其他證據可資佐證此部分陳述
    為真，自難遽採為不利被告之認定。
  (二)次查，證人林金本於警詢及偵查中各供述：「（問：搬運人
    員是否有認識？富春盛號船上3名船員是否有參與？）搬運
    人員都不認識，3名船員當時搬運時沒看到，或許說他們在
    最下層的密艙。」（見警卷第17頁）、「（問：那天你在幫
    忙搬高接梨的時候，丙○○與甲○○是不是有幫忙搬？）我
    不知道，我與曾國生在前面，我上去沒有多久他們（指查緝
    員警）就來了。」（見偵查卷第51頁）等語，暨於原審審理
    中經檢察官詰問證述：「（問：當天在漁船那邊有無看到在
    庭被告3人？）都沒有看到，海巡人員查完，我和曾國生被
    抓後，才看到被告3人被海巡人員從船裡面帶下來。」等語
    （見原審卷第144頁）。顯示同案被告林金本之警詢、偵查
    及原審審理時之供證內容，均無法佐證曾國生上開96月12月
    11日偵訊供述被告3人有參與搬卸扣案走私物品等情詞為真
    。再參以證人傅昱蒼即海巡署安檢人員，固據其於原審審理
    時證述：其於96年12月10日執行「富春盛號」漁船返回台南
    市安平漁港報關勤務時，被告3人並未向其告知船上有載運
    高接梨穗等語（見原審卷第155頁）。惟被告3人若於曾國生
    等人在安平港卸貨時有幫忙搬貨，則證人傅昱蒼應可目睹，
    然證人傅昱蒼卻未曾為如此之證述，足證海巡人員查獲本件
    時，被告3人確未在場幫忙搬運走私物品，亦證明曾國生於
    96月12月11日偵訊陳稱內容與事實不符。
  (三)又被告3人於出海前或出海期間，與同案被告曾國生有無共
    同私運扣案管制物品進口之犯意聯絡及行為分擔，亦即關於
    被告3人何時知悉曾國生受「阿財」邀約走私物品進口之事
    ？被告3人知悉後有無應允參與？被告3人在澎湖外海有無協
    助接運走私物品行為等情節，同案被告曾國生係先於偵查中
    供述：「（問：誰把貨從商船上搬下來？）答：阿發船上的
    外勞從他們的船上把貨搬下來。」、「（問：你何時向船員
    說一個人要他們2萬元，叫他們在商船開近時幫忙搬貨？）
    在商船靠近時。」、「（問：你的船員何人幫忙上貨？）他
    們沒有幫忙。全部都是阿發的工人搬的」、「（問：你出海
    前有沒有跟他們說這趟出海除了補魚還要做一些別的事？）
    我有跟他們說有樹苗你們要不要賺，每人2萬元，他們說不
    要，我忘了是出海前或是在海上跟他們說的。」各等語（見
    偵查卷第16、44頁）；其後於原審審理時再具結證述：「（
    問：你離開時有沒有跟被告3人說要去載運高接梨穗？）剛
    開始還沒有。」、「因為我剛開始還猶豫要不要去載運，所
    以就沒有跟被告3人講。」、「（問：對方的船隻來靠你們
    時，你們船上其他船員不需要協助船隻的航行嗎？）那時下
    錨已經固定好，就不需要。」、「（問：當時3位被告有無
    協助搬運的事情？）沒有。」、「（問：你在出海前，有無
    向被告3人提過「阿財」要你們去承載高接梨穗？）沒有。
    」、「（問：你到底何時向被告3人講的？）就是他們的船
    要靠過來時，跟船上聯絡好時，才跟被告3人講的。」等語
    明確（見原審卷第162、163、165、166、173頁）。顯示同
    案被告曾國生對於被告3人出海前及出海期間有無應允與其
    共同走私並協助接運扣案管制物品進口等犯意聯絡及行為分
    擔乙節，自始至終均為否定證述，亦無從據以證明被告3人
    有共同參與走私犯行之事實，乃至為明確。
  (四)參核被告3人供稱其等係與同案被告曾國生出海放置籮筐捕
    撈螃蟹，所得漁貨已至澎湖馬公港販售及其等續留在船上，
    是因為隔天早上還要去收回蟹籠等情節，迭據同案被告曾國
    生於偵查中及原審審理時具結證述：「（問：你後來找甲○○及丙○○出海是怎麼跟他們說的？）也是說出海捉魚，我
    們是出海捉螃蟹，我們螃蟹網是先丟在海裡要去收網的。」
    、「（問：這一趙甲○○及丙○○做了些什麼？）我們是去
    丟螃蟹網，還沒有收起來。」、「（問：你們到那裡去丟螃
    蟹網？）我們12月10日從安平港出海，快到七股外海把前一
    天放的螃蟹的籮框收起來，當天晚上到澎湖港去賣，賣了8
    、9千元，賣完過幾個小時快天亮時就出港，到澎湖附近裝
    了那些高接梨枝，載到台南外海丟螃蟹籮框，就回來。」（
    以上見偵查卷第44、45頁）、「（問：被告3人在船上是負
    責什麼工作？）有的煮飯，有的開船，有的作業。丙○○負
    責煮飯還有作業，作業就是丟籮筐抓螃蟹。乙○○負責作業
    兼開船。作業都需要三個人，下籮筐都需要3個人。4個人都
    會輪流開船，輪流休息，但是大部分時間都是我在開船。」
    、「（問：你有無辦法確定搬運完高接梨穗後，有沒有馬上
    回到安平港？）搬完好像有回去馬公賣螃蟹。」（見原審卷
    第162、163、166頁）等語相符。又依據卷內漁船進出港檢
    查表之記載（見警卷第24頁），「富春盛號」漁船於96年12
    月7日至96年12月10日期間之進出港檢查紀錄為：於96年
    12月7日16時20分自安平港出海（起訴書記載出海日為96年
    12月8日，應有違誤），於翌日（8日）20時進入馬公港。
    於96年12月9日凌晨3時自馬公港出海，同日下午17 時40分
    再入馬公港（起訴書記載被告等人至澎湖外海接駁走私物品
    之時間為96年12月9日21時，但當時「富春盛號」漁船應係
    停靠在馬公港，故此部分起訴內容亦有錯誤）於96年12月
    10日上午8時40分再自馬公港出海，於同日下午16時返回安
    平港等情節，亦可佐證被告3人與同案被告曾國生於上開出
    海期間，確曾有多次進出澎湖馬公港口之事實無訛，足徵被
    告3人陳稱其等係與同案被告曾國生出海作業捕撈螃蟹，並
    至澎湖馬公港販售，且其等在漁船進入安平港後續留在船上
    ，是因為隔天早上還要去收回蟹籠等語，確有可信之處，故
    尚難以被告3人與同案被告曾國生共同出海，即遽以推認其
    等必有共同參與走私犯行之合意及行為分擔。
  (五)至於檢察官所指被告等未予舉發曾國生走私乙節，按被告3
    人均非公務人員，並無舉發犯罪之義務，其等為免日後製作
    筆錄、開庭應訊等麻煩而選擇緘默，未舉發同案被告曾國生
    之犯行固不足取，但尚難據此即推論被告3人與同案被告曾
    國生有犯意聯絡，自需有其他積極證據始得作為不利被告等
    人之認定。
五、綜上所述，公訴人認被告等3人與同案被告曾國生共犯違反
    懲治走私條例第2條第1項之犯行，既有上揭疑義及舉證瑕疵
    之處，本院依公訴人所舉之證據實無法形成有罪之確信；此
    外，公訴人復未提出其他足資證明被告等3人犯罪行為之積
    極證據，以證明被告等有此犯行，揆諸前開說明，被告等之
    犯行尚屬不能證明。原審因而諭知被告無罪，並無不合。檢
    察官上訴意旨仍執前詞，以被告等未舉發同案被告曾國生及
    曾國生於偵查中一度指稱被告等人有幫忙搬運走私物品，而
    認被告等與曾國生有犯意聯絡及行為分擔，指摘原判決諭知
    被告無罪為不當，非有理由，應予駁回。
六、據上論結，應依刑事訴訟法第368條，判決如主文。
本案經檢察官郭珍妮到庭執行職務。
中    華    民    國    98    年    12    月    10    日
                  刑事第四庭    審判長法  官  吳志誠
                                      法  官  吳森豐
                                      法  官  彭喜有
以上正本證明與原本無異。
檢察官如不服本判決應於收受本判決後十日內向本院提出上訴書
，其未敘述上訴理由者並得於提起上訴後十日內向本院補提理由
書。
                                      書記官  黃子起
中    華    民    國    98    年    12    月    10    日


司法院資訊處製作；財團法人民間司法改革基金會備份。
